臺灣宜蘭地方法院民事簡易判決
111年度羅簡字第230號
原      告  廖浩廷  


訴訟代理人  廖志文  
被      告  張寗敘  
上列當事人間請求拆屋還地等事件，本院於中華民國111年10月2
4日言詞辯論終結，判決如下：    
　　主　文
被告應將坐落宜蘭縣○○鎮○○段○○○○○○○地號土地上，如附圖編號A
1、A2、B1、B2所示之地上物拆除，並將該部分土地騰空返還予
原告。
被告應給付原告新臺幣壹萬貳仟元，及自民國一百一十一年十月
二十五日起至清償日止，按週年利率百分之五計算之利息。
被告應自民國一百一十一年一月一日起至返還第一項所示土地之
日止，按年給付原告新臺幣陸仟元。
原告其餘之訴駁回。
訴訟費用由被告負擔百分之九十九，餘由原告負擔。
本判決第一項得假執行，但被告如以新臺幣壹佰參拾貳萬伍仟捌
佰貳拾玖元為原告預供擔保，得免為假執行。
本判決第二項得假執行，但被告如以新臺幣壹萬貳仟元為原告預
供擔保，得免為假執行。
本判決第三項就已到期之部份，得假執行。但被告如按年以新臺
幣陸仟元為原告預供擔保，得免為假執行。
原告其餘假執行之聲請駁回。
　　事實及理由
壹、程序部分
一、按「訴狀送達後，原告不得將原訴變更或追加他訴。但有下
    列各款情形之一者，不在此限：一、被告同意者。」「原告
    於判決確定前，得撤回訴之全部或一部。但被告已為本案之
    言詞辯論者，應得其同意。」民事訴訟法第255條第1項第1
    款、第262條第1項定有明文。查本件原告原以張寗敘之父張
    慧斌為被告請求拆屋還地（內容詳下述），張寗敘則受張慧
    斌委任為訴訟代理人，嗣原告於民國111年10月24日言詞辯
    論時陳明變更本件被告為張寗敘，經張寗敘當庭表示同意本
    件改以其為被告繼續進行訴訟（見本院卷第160-161頁），
    核原告前揭所為係屬追加張寗敘為被告並撤回原對張慧斌之
    起訴，而張寗敘所為同意亦係就追加其本人為被告部份（以
    追加被告之身分）及撤回對張慧斌之起訴之部份（以被告張
    慧斌訴訟代理人之身分）均表示同意，揆諸前開規定，原告
    前揭訴之追加及訴之撤回均屬合法有效，本件被告應僅為張
    寗敘1人（下僅稱被告），合先敘明。
二、按「關於財產權之訴訟，其標的之金額或價額在新臺幣50萬
    元以下者，適用本章所定之簡易程序。」「不合於前2項規
    定之訴訟，得以當事人之合意，適用簡易程序，其合意應以
    文書證之。」「不合於第1項及第2項之訴訟，法院適用簡易
    程序，當事人不抗辯而為本案之言詞辯論者，視為已有前項
    之合意。」民事訴訟法第427條第1項、第3項、第4項分別定
    有明文。查本件原告請求被告拆屋還地，其所指土地範圍經
    本院履勘測量後計為117.33平方公尺（詳下述原告聲明第1
    項聲明部份），則本件訴訟標的價額按原告請求被告返還宜
    蘭縣○○鎮○○段000○000地號土地上被告所占用面積計算，經
    核定為新臺幣（下同）1,325,829元（計算式：111年1月公
    告現值每平方公尺11,300元×117.33平方公尺＝1,325,829元
    ），雖已逾民事訴訟法第427條第1項所規定之50萬元，惟經
    本院於111年10月24日當庭諭知本件訴訟標的價額為上揭金
    額後，兩造均未為抗辯即為本案之言詞辯論（見本院卷第16
    0頁），揆諸前開規定已視為兩造有適用簡易程序之合意，
    則本件自應適用簡易程序，先予敘明。
貳、實體部分　　
一、原告主張：原告為坐落宜蘭縣○○鎮○○段000○000地號土地（
    下合稱系爭土地）之所有權人，被告則為相鄰宜蘭縣○○鎮○○
    段000地號土地（下稱相鄰土地）之所有權人，而被告未經
    原告之同意於系爭土地如附圖編號A1、A2、B1、B2所示之範
    圍搭建三層樓鐵皮頂房屋（B1、B2部分）、鐵皮棚架（A1、
    A2部分）（下合稱系爭地上物），被告所為已侵害原告之所
    有權，且無法律上之原因受有相當於租金之不當得利。又被
    告之父親張慧斌前雖向原告承租系爭土地上揭部分，約定年
    租金6,000元，然該租約業經於108年12月31日終止，且該租
    約之承租人亦為張慧斌而非被告，被告自非有權占有系爭土
    地，為此，爰依民法第767條規定請求被告將系爭土地上如
    附圖編號A1、A2、B1、B2所示之地上物拆除，並將所占有土
    地騰空返還予原告，及按每年6,000元之計算方式給付2年期
    間（109年1月1日至110年12月31日）相當於租金之不當得利
    12,000元及遲延利息，及自111年1月1日起至返還上開土地
    之日止，按年給付6,000元等語，並聲明：㈠如主文第1項所
    示。㈡被告應給付原告12,000元，及自起訴狀繕本送達翌日
    起至清償日止，按週年利率5%計算之利息。㈢如主文第3項所
    示。㈣就前2項聲明，願供擔保請准宣告假執行。
二、被告則以：系爭地上物為伊祖父所蓋，當時因原地主積欠伊
    祖父款項，故有同意伊祖父使用土地建築地上物，嗣因系爭
    土地遭法拍於94年間始由原告取得，原告亦有與伊父親張慧
    斌簽署土地租賃契約同意，詎原告竟出爾反爾於108年後口
    頭終止上開土地租賃契約，要求張慧斌拆屋還地且拒收租金
    ，原告既然拒收租金，就系爭土地之租賃契約已自動變成借
    貸關係，原告自不得請求被告拆屋還地，又被告因善意無過
    失於10年間和平公然繼續占有系爭土地，亦應已時效取得地
    上權等語，資為抗辯。並聲明：原告之訴駁回。
三、本院之判斷：　　
(一)原告請求被告拆屋還地部份：
　1.按「所有人對於無權占有或侵奪其所有物者，得請求返還之
    。對於妨害其所有權者，得請求除去之。」民法第767條第1
    項前段、中段定有明文。次按，以無權占有為原因，請求返
    還土地者，占有人對土地所有權存在之事實無爭執，而僅以
    非無權占有為抗辯者，土地所有權人對其土地被無權占有之
    事實無舉證責任，占有人應就其取得占有係有正當權源之事
    實證明之（最高法院99年度台上字第1169號判決意旨參照）
    。查本件原告主張其為系爭土地所有權人，而系爭土地如附
    圖編號A1、A2、B1、B2所示之部分，現搭建有被告所有之系
    爭地上物等情，業據原告提出系爭土地第一類登記謄本（見
    本院卷第45-47頁）為據，並為被告所不爭執（見本院卷第1
    60頁），又本件經本院前往現場履勘繪測，系爭土地上如附
    圖編號A1、A2、B1、B2所示之部分現確搭建有系爭地上物，
    而系爭地上物係相臨土地上門牌號碼為宜蘭縣○○鎮○○路0段0
    00號房屋後方之延伸部分，此有本院勘驗筆錄、履勘照片等
    在卷可憑（見本院卷第115-129頁），而門牌號碼宜蘭縣○○
    鎮○○路0段000號房屋即宜蘭縣○○鎮○○段000○號建物，登記為
    被告所有，此亦有原告所提出之上開建物第一類登記謄本在
    卷可佐（見本院卷第107頁），是原告所主張上情，均堪信
    為真實。從而，被告既對於原告係系爭土地所有權人乙節並
    不爭執，亦不爭執其確有占有使用系爭土地如附圖編號A1、
    A2、B1、B2所示之範圍建有系爭地上物，揆諸前開說明，被
    告自應就其對系爭土地有正當權源負說明及舉證之責任。
　2.被告首雖抗辯系爭土地之原地主有同意其祖父使用系爭土地
    搭建系爭地上物等語，惟被告對此部份，並未舉出任何證據
    以實其說，首已難堪採憑；況且，依被告所陳述，與其祖父
    達成上述協議者，係「原地主」而非本件被告，則本於債之
    相對性，負有應提供系爭土地供被告之祖父使用者，亦僅為
    該「原地主」而非原告，是縱系爭土地之原地主確有與被告
    之祖父達成上述協議，被告亦不得逕以之對原告主張有權占
    有，被告此部份所辯，尚無可採。
  3.被告雖又抗辯其父張慧斌與原告存有土地租賃契約，惟本院
    觀之原告與張慧斌間土地租賃契約，其第9條已約定「乙方
    未經甲方同意不得私自將權利全部或一部份出租，轉租，頂
    讓或以其他變更方法由他人使用」，是縱原告與張慧斌間土
    地租賃契約仍屬有效，被告亦尚無從執此租賃契約為其占有
    使用系爭土地之正當權源；況原告與張慧斌間土地租賃契約
    之租期原約定至101年12月31日止，其後雖有逐年更新，然
    亦僅更新至108年12月31日止（見本院卷第33頁），又該土
    地租賃契約中已約有「特約事項：甲方可於收回土地前三個
    月內，以書面或口頭通知乙方，乙方應於期限內將地上物拆
    除並清空歸還甲方」等旨（見本院卷第25頁），而被告對原
    告已有於108年底口頭通知張慧斌欲收回土地乙節亦不爭執
    （見本院卷第85頁），則原告與張慧斌之土地租賃契約，自
    已於108年12月31日即因期間屆滿而告終止，被告自更不得
    執此為其占有使用系爭土地之正當權源；至被告抗辯原告既
    然拒收租金，則兩造間自動改成使用借貸契約云云，惟按契
    約應以當事人互相表示意思一致而成立，民法第153條第1項
    定有明文，是本件應以兩造有由原告提供系爭土地供被告無
    償使用之意思表示合致，兩造始成立使用借貸之契約關係，
    被告上揭所辯，應係錯誤理解民法契約成立之要件，洵無可
    採。
  4.至被告雖另抗辯其已時效取得地上權云云。惟按「以所有之
    意思，10年間和平、公然、繼續占有他人未登記之不動產，
    而其占有之始為善意並無過失者，得請求登記為所有人。」
    「前5條之規定，於所有權以外財產權之取得，準用之。於
    已登記之不動產，亦同。」民法第770條、第772條分別定有
    明文。是依前揭規定，因時效而取得地上權登記請求權者，
    原則上僅有此「請求權」而已，在未依法登記為地上權人以
    前，仍尚非地上權人。又占有人之占有，縱已具備時效取得
    地上權之要件，倘係在土地所有權人或管理權人依民法第76
    7條規定提起訴訟後，始向管轄地政機關聲請登記者，受訴
    法院毋庸就占有人是否具備時效取得地上權登記之要件，為
    實體上裁判（最高法院88年度台上字第1729號裁判意旨參照
    ）。查本件被告雖抗辯其已時效取得地上權，惟被告於原告
    提起本件訴訟前，未曾向地政機關聲請地上權登記，依據上
    揭說明，縱其已具備時效取得地上權登記之要件，亦僅有登
    記為地上權之請求權，尚非謂即已取得地上權。從而，被告
    前開所辯，亦難認其已對系爭土地存有占有使用之合法權源
    。
  5.綜上所述，本件被告無正當法律權源而排他占有系爭土地特
    定部分即如附圖編號A1、A2、B1、B2示之部分，原告基於系
    爭土地所有權人之地位，請求被告將前揭占用系爭土地上之
    地上物予以拆除，再將所占用土地返還予原告，自屬有據。
(二)原告請求被告給付相當於租金之不當得利部份：　　
　1.按「無法律上之原因而受利益，致他人受損害者，應返還其
    利益。」「不當得利之受領人，除返還其所受之利益外，如
    本於該利益更有所取得者，並應返還。但依其利益之性質或
    其他情形不能返還者，應償還其價額。」民法第179條前段
    、第181條分別定有明文。又無權占有他人土地，可能獲得
    相當於租金之利益，此為社會通常之觀念，是被占用土地之
    所有權人依不當得利之法則請求返還不當得利，自屬有據（
    最高法院61年台上字第1695號判例意旨參照）。查本件被告
    並無占有系爭土地之合法權源，業經本院認定如前，是其所
    有之系爭地上物即屬無權占有系爭土地，則本件被告無法律
    上原因占有系爭土地，而受有相當於所占用範圍土地租金之
    不當得利，原告自得請求被告給付上開利益。又系爭土地如
    附圖編號A1、A2、B1、B2所示之範圍，前經被告之父張慧斌
    向原告承租，約定年租額為6,000元等情，為本件兩造所不
    爭執，則原告主張以此相同金額標準計算被告相當於租金之
    不當得利，應屬妥適，從而，本件原告起訴請求被告支付自
    109年1月1日至110年12月31日期間相當於租金之不當得利共
    12,000元，及請求被告自111年1月1日起至返還其所占用系
    爭土地之日止，按年給付相當於租金之不當得利6,000元，
    均應認為有理由。
　2.末按「給付無確定期限者，債務人於債權人得請求給付時，
    經其催告而未為給付，自受催告時起，負遲延責任。其經債
    權人起訴而送達訴狀，或依督促程序送達支付命令，或為其
    他相類之行為者，與催告有同一之效力。」「遲延之債務，
    以支付金錢為標的者，債權人得請求依法定利率計算之遲延
    利息。」「應付利息之債務，其利率未經約定，亦無法律可
    據者，週年利率為百分之5。」民法第229條第2項、第233條
    第1項前段、第203條分別定有明文。原告對被告之不當得利
    請求權，為未定給付期限之金錢債權，揆諸前揭規定，原告
    就前揭109年1月1日至110年12月31日期間相當於租金之不當
    得利部份，應得請求自被告受催告請求給付之日之翌日起至
    清償日止之法定遲延利息，而本件原告雖認應自「起訴狀繕
    本送達之翌日」起算利息，惟本件原告原係以張慧斌為被告
    提起訴訟，業如前述，是該起訴狀繕本原亦係送由張慧斌而
    非被告收受，對被告應不生催告之效力，原告係於111年10
    月24日言詞辯論期日始變更以張寗敘為被告而對其請求給付
    ，是本件僅得認原告有於111年10月24日對被告請求給付而
    為催告，應自該日之翌日即111年10月25日起算遲延利息，
    原告之請求於此部份為有理由，逾此部份之請求（即請求自
    起訴狀繕本送達翌日起算利息），則屬無據。
四、綜上所述，原告依民法第767條第1項前段、中段之規定，請
    求被告將坐落系爭土地上如附圖編號A1、A2、B1、B2所示之
    地上物拆除，並將所占有土地騰空返還予原告，及依民法第
    179條之規定，請求被告給付12,000元暨自111年10月25日起
    至清償日止按週年利率5%計算之利息，及請求被告自111年1
    月1日起至返還如附圖編號A1、A2、B1、B2所示土地之日按
    年給付6,000元，為有理由，應予准許。逾此部分之請求，
    即屬無據，應予駁回。
五、本件原告勝訴部分，係適用簡易程序所為被告敗訴之判決，
    爰依民事訴訟法第389條第1項第3款之規定，依職權宣告假
    執行，併依民事訴訟法第392條第2項規定，依職權酌定相當
    之擔保金，准被告供擔保後免為假執行。至原告雖就主文第
    2、3項部份陳明願供擔保請准宣告假執行，惟本院既已職權
    宣告之，原告此部分聲請，核僅為促請本院職權發動，自無
    庸另為准駁之諭知，附此指明。至原告敗訴部分之訴既經駁
    回，其假執行之聲請亦失所依據，應併予駁回。
六、本件事證已臻明確，兩造其餘攻擊防禦方法及所提之證據，
    經審酌後均與判決之結果不生影響，爰不另一一論述，併此
    敘明。
七、訴訟費用負擔之依據：民事訴訟法第79條。
中　　華　　民　　國　　111 　年　　11　　月　　21　　日
    　　　　　　　臺灣宜蘭地方法院羅東簡易庭
　　　　　　　　　　　　　　　法　官  張文愷
以上正本係照原本作成。
如對本判決上訴，須於判決送達後二十日內向本院提出上訴狀，
同時表明上訴理由；如已於本判決宣示後送達前提起上訴者，應
於判決送達後十日內補具上訴理由（均須按他造當事人之人數附
繕本）。
如委任律師提起上訴者，應一併繳納上訴審裁判費。
中　　華　　民　　國　　111 　年　　11　　月　　21　　日
                              書記官  林仁修